臺灣高等法院刑事裁定
                                      109年度抗字第358號
抗  告  人
即  受刑人  鍾有能



上列抗告人即受刑人因聲請定其應執行刑案件，不服臺灣桃園地
方法院中華民國109年2月14日裁定（109年度聲字第427號），提
起抗告，本院裁定如下：
    主  文
原裁定撤銷。
甲○○犯附表所示各罪所處之刑，應執行有期徒刑玖年陸月。
    理  由
一、原裁定意旨略以：抗告人即受刑人甲○○因違反毒品危害防制
    條例案件，經臺灣桃園地方法院先後判處如附表所示之刑，
    均已確定在案。其中受刑人所犯如附表編號5所示之罪係得
    易科罰金之罪，附表編號1至4、6至9所示之罪係不得易科罰
    金之罪，經檢察官依受刑人之請，以原審法院為各該犯罪事
    實之最後事實審法院，聲請定其應執行之刑，經核與併合處
    罰之要件相符，爰審酌受刑人所犯數罪之罪質，併其行為態
    樣、各罪關係、次數多寡，及所呈現受刑人之人格特質及犯
    罪動機、目的、手段、程度、所生危險、案件特性、比例原
    則，暨預防需求等因素，裁定應執行有期徒刑12年。至前述
    得易科罰金之罪，既因與不得易科罰金之罪併合處罰，而生
    不得易科罰金之結果，自無庸再就原得易科罰金部分之刑，
    諭知易科罰金之折算標準。
二、抗告意旨略以：法律上屬於自由裁量之事項，並非概無法律
    性之拘束，法院所謂刑之酌定，固屬自由裁量事項，然對於
    法院之內部、外部界限仍應受其拘束。再刑法第51條就宣告
    多數有期徒刑採行加重單一刑之方式，除著眼於緩和多數有
    期徒刑合併執行所造成之苛酷外，更重在避免責任非難之重
    複，蓋有期徒刑之科處，不僅在於懲罰犯罪行為，更重在矯
    治犯罪行為人、提升其規範意識、回復社會對於法律規範之
    信賴，是應併合處罰之複數有期徒刑，倘一律合併執行，將
    造成責任重複非難。具體言之，行為人所犯數罪倘屬相同之
    犯罪類型者，於併合處罰時其責任非難重複之程度較高，自
    應酌定較低之應執行刑。另刑法第51條數罪併罰定執行刑之
    立法方式，非以累加方式定應執行刑，如以實質累加之方式
    定應執行刑，則處罰之刑度顯將超過其行為之不法內涵，而
    違反罪責原則，及考量因生命有限，刑罰對被告造成之痛苦
    程度，係隨刑度增加而生加乘效果，而非以等比方式增加，
    是則以隨罪數增加遞減其刑罰之方式，當足以評價被告行為
    不法性之法理。從而，原裁定所定應執行有期徒刑12年，與
    臺灣新北地方法院98年度聲第2535號、臺灣桃園地方法院10
    7年度聲第1820號、臺灣高等法院97年度上訴字第5195號等
    案件相較，實屬過重，顯然有違比例原則及公平原則。為此
    ，爰請依受刑人犯罪之性質，並考量合於法律一定之外部性
    及內部性界限，為最公平有利於受刑人之裁定，定其應執行
    刑，以使其結果實質正當。
三、按數罪併罰，分別宣告多數有期徒刑者，於各刑中之最長期
    以上，各刑合併之刑期以下，定其刑期，但不得逾30年，刑
    法第51條第5 款定有明文，係採「限制加重原則」規範執行
    刑之法定範圍，為其定刑之外部界限。因一律將宣告刑累計
    執行，刑責恐將偏重而過苛，不符現代刑事政策及刑罰之社
    會功能，而有必要透過定應執行刑程序，授權法官對被告本
    身及所犯各罪為總檢視，進行充分而不過度之評價，以妥適
    調整之。至數罪併罰定應執行刑之裁量標準，應兼衡罪責相
    當及特別預防之刑罰目的，具體審酌整體犯罪過程之各罪關
    係（例如各行為彼此間之關聯性《數罪間時間、空間、法益
    之異同性》、所侵害法益之專屬性或同一性、數罪對法益侵
    害之加重效應等）及罪數所反應行為人人格及犯罪傾向等情
    狀綜合判斷，為妥適之裁量，仍有比例原則及公平原則之拘
    束，倘違背此內部界限而濫用其裁量，仍非適法（最高法院
    104年度台抗字第718號裁定意旨參照）。刑法第51條就宣告
    多數有期徒刑採行加重單一刑之方式，除著眼於緩和多數有
    期徒刑合併執行所造成之苛酷外，更重在避免責任非難之重
    複，蓋有期徒刑之科處，不僅在於懲罰犯罪行為，更重在矯
    治犯罪行為人、提升其規範意識、回復社會對於法律規範之
    信賴，是應併合處罰之複數有期徒刑，倘一律合併執行，將
    造成責任重複非難。具體言之，行為人所犯數罪倘屬相同之
    犯罪類型者（如：複數竊盜犯行或複數施用毒品犯行），於
    併合處罰時其責任非難重複之程度較高，自應酌定較低之應
    執行刑；然行為人所犯數罪雖屬相同之犯罪類型，但所侵犯
    者為具有不可替代性、不可回復性之個人法益（如殺人、妨
    害性自主）時，於併合處罰時，其責任非難重複之程度則較
    低，而得酌定較高之應執行刑。
四、經查：
　㈠受刑人因犯如附表所示之罪，分別經判處如附表所示得易科
    罰金與不得易科罰金之刑，先後確定在案，並由受刑人向檢
    察官為定刑之聲請，有各該判決書及本院被告前案紀錄表、
    臺灣桃園地方檢察署依102 年1 月23日修正之刑法第50條調
    查受刑人是否聲請定應執行刑調查表在卷可稽。而受刑人所
    犯上開各罪之宣告刑，最長期之刑為有期徒刑4年，合併刑
    期為有期徒刑21年6月，原審於此範圍內，考量附表編號1 
    至4 所示之罪，業經臺灣桃園地方法院以107年度審訴字第2
    62、264、463號判決定應執行有期徒刑3年10月，附表編號6
    至7所示之罪，業經臺灣桃園地方法院以107年度審訴字第12
    98號判決定應執行有期徒刑1年4月，附表編號8至9所示之罪
    ，業經臺灣桃園地方法院以107年度訴字第1028號判決定應
    執行有期徒刑8年2月，酌定其應執行之刑為有期徒刑12年，
    固無違背定應執行刑之外部界限。
　㈡惟施用、持有毒品之行為人，所侵犯者係社會法益，並非具
    不可替代性、不可回復性之個人法益，其觸犯數個相同罪質
    之施用毒品罪、持有毒品罪時，責任被重複非難評價之程度
    ，即較一般侵害數個不同法益者為高。本件受刑人所犯如附
    表編號1、3、6、7所示四罪，悉為罪質相同之施用毒品罪，
    附表編號2、4、5所示三罪，亦為罪質相同之持有毒品罪，
    所侵害法益同一，且受刑人所犯如附表所示十一罪，其行為
    時間係在106年8月至11月間，各次查獲時間均相隔非久，符
    合毒品犯罪施用者具有成癮性、難以短時間戒斷之特性，其
    反社會人格與犯罪傾向顯然較低。而87年立法通過之毒品危
    害防制條例，其立法理由揭明施用毒品者，除係刑事法意義
    之犯人外，並具有病人之特色，故立法上採行監禁式治療與
    社區醫療處遇之雙軌制度，以相當時間之隔離或輔導戒斷，
    作為矯治方式，蓋因毒品施用者具有成癮性之本質，尚難期
    待其於未經隔離矯治之期間內自行戒斷不重複違犯，法院於
    定應執行刑時，自應衡酌受刑人因具毒癮而施用毒品之病態
    性人格、犯罪情節，予以適當定刑，俾免發生刑罰與責任背
    離之不合理現象。
　㈢從而，原裁定以受刑人所犯如附表所示各罪，定應執行有期
    徒刑12年，實已趨近附表備註欄所示各次定刑與附表編號4
    所示之罪宣告刑之總和13年8月，難謂已充分審酌受刑人所
    犯各罪之犯罪類型特性、侵害法益屬性、各罪之犯罪時間、
    毒品犯罪之病態性人格、受刑人之犯罪傾向等，與毒品危害
    防制條例之立法目的及刑事政策未合，致有罪刑不相當之情
    。抗告人執此提起抗告，指摘原裁定不當，為有理由，應由
    本院予以撤銷。
五、又抗告法院認為抗告有理由者，應以裁定將原裁定撤銷；於
    有必要時，並自為裁定，刑事訴訟法第413 條定有明文。本
    件業經犯罪事實最後判決之原審法院依刑事訴訟法第477 條
    第1 項規定以裁定定其應執行之刑，本院為受理抗告之第二
    審法院，因認原裁定有上開可議之處而予撤銷，惟原裁定所
    憑之基礎事實並未變動，且裁量違誤之事實已明，並經本院
    詳述行使裁量之遵循標準，為使司法資源有效利用，應認合
    於上揭規定所稱有必要自為裁定之情形。從而，本院於刑法
    第51條第5 款所定法律之外部界限，及受內部界限之拘束，
    審酌受刑人犯罪之次數、情節、罪質、所犯數罪整體之非難
    評價暨上揭犯罪反應出之人格特性及前所定應執行刑度等節
    ，定其應執行之刑如主文第二項所示，以使罪刑相當。
據上論斷，應依刑事訴訟法第413 條、第477 條第1 項，刑法第
53條、第51條第5 款、第50條第2 項，裁定如主文。 　　
中　　華　　民　　國　　109 　年　　3 　　月　　30　　日
                  刑事第三庭    審判長法　官  張惠立   
                                      法　官  劉兆菊 
                                      法　官  廖怡貞
以上正本證明與原本無異。
如不服本裁定，應於收受送達後五日內向本院提出抗告狀。
                                      書記官  劉芷含
中　　華　　民　　國　　109 　年　　3 　　月　　30　　日
附表：受刑人甲○○定應執行刑案件一覽表
編號 罪  名 宣 告 刑 犯罪日期 偵查機關案號 最後事實審法院案號 判決日期 確定判決法院案號 確定日期 易科罰金 備  註 1 施用第一級毒品 有期徒刑10月 106 年10月1 日上午8 時許 臺灣桃園地方檢察署106 年度偵字第29081 、26946 、29080號、106 年度毒偵字第6270、6819、5438號 臺灣桃園地方法院107年度審訴字第262、264、463 號 107 年4月27日 臺灣桃園地方法院107年度審訴字第262、264、463 號 107 年5月28日  否 經臺灣桃園地方法院以107年度審訴字第262、264 、463 號判決定應執行有期徒刑3 年10月 2 持有第一級毒品純質淨重10公克以上 有期徒刑1年10月 106 年8月11日至106 年8月17日       否  3 施用第一級毒品 有期徒刑10月 106 年10月23日凌晨3 時許       否  4 持有第二級毒品純質淨重20公克以上 有期徒刑10月 106 年10月23日       否  5 持有第二級毒品 有期徒刑4月 106 年9月28日       是  6 施用第一級毒品 有期徒刑11月 106 年11月14日中午某時 臺灣桃園地方檢察署106 年度毒偵字第7297號 臺灣桃園地方法院107年度審訴字第1298號 107 年10月5日 臺灣桃園地方法院107年度審訴字第1298號 107 年11月6日  否 經臺灣桃園地方法院以107年度審訴字第1298號判決定應執行有期徒刑1年4 月 7 施用第二級毒品 有期徒刑7月 106 年11月14日中午某時       否  8 販賣第二級毒品 有期徒刑3年8月(共2罪) 106 年9月29日、106 年10月10日 臺灣桃園地方檢察署107 年度偵字第4735號 臺灣桃園地方法院107年度訴字第1028號 108 年5月2日 臺灣桃園地方法院107年度訴字第1028號 108 年5月28日  否 經臺灣桃園地方法院以107年度訴字第1028號判決定應執行有期徒刑8 年2 月 9 販賣第二級毒品 有期徒刑4年 (共2罪) 106 年10月4 日、106 年10月23日       否